臺灣桃園地方法院刑事判決
109年度訴字第628號
公  訴  人  臺灣桃園地方檢察署檢察官  
被      告  鍾學麒


上列被告因違反藥事法等案件，經檢察官提起公訴（109年度偵
字第1278號、第1443號），本院判決如下：
    主  文
鍾學麒無罪。
    理  由
壹、公訴意旨略以：被告鍾學麒明知甲苯基乙基胺戊酮（Methyl
    -α-ylaminopentiophenone、MEAPP）、3,4-亞甲基雙氧苯基
    乙基胺戊酮（N-Ethylpentylone）、1-氯苯基-2（1-吡咯烷
    基）-1-戊酮（1-（Chlorophenyl）-2-（1-pyrrolidinyl）
    -1-pentanone、Cl-Alpha-PVP）係毒品危害防制條例第2條
    第2項第3款所列管之第三級毒品，氯二甲基卡西酮（Chloro
    dimethylcathinone、CDMC）係毒品危害防制條例第2條第2
    項第4款所列管之第四級毒品，且均係行政院衛生署（業改
    制為衛生福利部）明令公告列為管制藥品，且因無醫師開立
    處方，屬藥事法第20條第1款所稱未經核准擅自製造之偽藥
    ，依法不得轉讓，詎其竟基於轉讓偽藥即第三級、第四級毒
    品之犯意，於民國108年12月21日15時10分許，在桃園市○○
    區○○路0段000巷00號「G66旅館610房」內，將含有上揭成分
    之毒品咖啡包3小包拆開置於杯內，除1小包欲供自己施用外
    ，其餘2小包無償轉讓予友人姜禮順、李信賢2人施用，惟遭
    婉拒而未遂。嗣於同日15時20分許，爲警方於上開地點執行
    臨檢勤務，因而查扣上開毒品咖啡包3小包(毛重各5.81公克
    、5.81公克、6.11公克)，始悉上情。因認被告涉有毒品危
    害防制條例第8條第3項、第6項、第8條第4項、第6項之轉讓
    第三級毒品未遂、轉讓第四級毒品未遂及藥事法第83條第4
    項、第1項轉讓偽藥未遂罪嫌等語。
貳、按犯罪事實應依證據認定之，無證據不得認定犯罪事實；再
    不能證明被告犯罪者，即應諭知無罪之判決，刑事訴訟法第
    154條第2項、第301條第1項分別定有明文。又刑事訴訟法上
    所謂認定犯罪事實之證據，係指足以證明被告確有犯罪行為
    之積極證據而言，該項證據必須適合於被告犯罪事實之認定
    ，始得採為斷罪之資料；而檢察官就被告犯罪事實，應負舉
    證責任，並指出證明之方法，刑事訴訟法第161條第1項定有
    明文。因此，檢察官對於起訴之犯罪事實，應負提出證據及
    說服之實質舉證責任。倘其所提出之證據，不足為被告有罪
    之積極證明，或其指出證明之方法，無從說服法院以形成被
    告有罪之心證，基於無罪推定之原則，自應為被告無罪之諭
    知（最高法院92年台上字第128號判例要旨參照）。而人證
    為證據方法之一種，係以人之陳述為證據，人證包括證人及
    鑑定人等，而實務上證人大致有被害人、告訴人、共犯及其
    他實際體驗一定事實之人，證人之陳述，不免因人之觀察、
    知覺、記憶、敘述、表達等能力及誠實信用，而有偏差。是
    證人之陳述，其證明力是否充足，是否仍須補強證據輔助，
    應視證言本質上是否存在較大之虛偽危險性，不得一概而論
    。基於雙方對向行為之犯罪（對向犯），如購買毒品者指證
    販毒者，因自首或自白而得獲減輕或免除其刑，甚或得由檢
    察官為職權不起訴或緩起訴處分，不免作出損人利己之陳述
    ，其證言本質上亦存在較大之虛偽危險性，故為擔保陳述內
    容之真實性，應認須有補強證據，足使一般人對其陳述無合
    理之懷疑存在，而得確信其為真實。至於指證者前後供述是
    否堅決一致，無矛盾或瑕疵，其與被指證者間有無重大恩怨
    糾葛等情，因與犯行無涉，均尚不足作為補強證據，且指證
    者證述情節既屬個別獨立事實，亦不得互為佐證（最高法院
    101年度台上字第6199號判決意旨參照），對向犯之所為不
    利於被告之陳述，仍需另有補強證據始得作為認定犯罪事實
    之基礎，此為我國採行自由心證主義此一原則之例外情形。
    此於轉讓毒品或偽藥案件亦應為相同解釋。
叁、另按刑事訴訟法第308條規定：「判決書應分別記載其裁判
    之主文與理由；有罪之判決並應記載犯罪事實，且得與理由
    合併記載」，同法第310條第1款規定：「有罪之判決書，應
    於理由內分別情形記載左列事項：一、認定犯罪事實所憑之
    證據及其認定之理由」，及同法第154條第2項規定：「犯罪
    事實應依證據認定之，無證據不得認定犯罪事實。」揆諸上
    開規定，刑事判決書應記載主文與理由，於有罪判決書方須
    記載犯罪事實，並於理由內記載認定犯罪事實所憑之證據及
    其認定之理由。所謂認定犯罪事實所憑之「證據」，即為該
    法第154條第2項規定之「應依證據認定之」之「證據」。職
    是，有罪判決書理由內所記載認定事實所憑之證據，即為經
    嚴格證明之證據，另外涉及僅須自由證明事項，即不限定有
    無證據能力之證據，及彈劾證人信用性可不具證據能力之彈
    劾證據。在無罪判決書內，因檢察官起訴之事實，法院審理
    結果，認為被告之犯罪不能證明，而為無罪之諭知，則被告
    並無檢察官所起訴之犯罪事實存在，既無刑事訴訟法第154
    條第2項所規定「應依證據認定之」事實存在，因此，判決
    書僅須記載主文及理由，而理由內記載事項，為法院形成主
    文所由生之心證，其論斷僅要求與卷內所存在之證據資料相
    符，或其論斷與論理法則無違，通常均以卷內證據資料彈劾
    其他證據之不具信用性，無法證明檢察官起訴之事實存在，
    所使用之證據並不以具有證據能力之證據為限。是以本件被
    告既經本院認定無罪（詳如後述），即不再逐一論述所援引
    有關證據之證據能力，合先敘明。　　
肆、檢察官認被告涉有轉讓第三級、第四級毒品未遂及轉讓偽藥
    未遂犯行，無非係以：①被告之供述；②證人姜禮順、李信賢
    之證述；③桃園市政府警察局楊梅分局扣押筆錄暨扣押物品
    目錄表；④刑案現場照片；⑤扣案之毒品咖啡包3小包；⑥交通
    部民用航空局航空醫務中心109年1月21日航藥鑑字第000000
    0號毒品鑑定書等為主要論據。查被告堅決否認有轉讓毒品
    咖啡包予證人姜禮順、李信賢之犯行，辯稱：扣案之毒品咖
    啡包不是我買的，也不是我的，我也沒有無償轉讓毒品咖啡
    包予姜禮順、李信賢等語（本院訴字卷二第233至234頁）。
伍、本院之判斷：
一、檢察官雖以被告之供述資為證據，惟尚應有其他相關補強證
    據足資證明被告之自白與事實相符，方得認定屬實：
　㈠按「被告之自白，非出於強暴、脅迫、利誘、詐欺、疲勞訊
    問、違法羈押或其他不正之方法，且與事實相符者，得為證
    據」、「被告或共犯之自白，不得作為有罪判決之唯一證據
    ，仍應調查其他必要之證據，以察其是否與事實相符」，刑
    事訴訟法第156條第1項、第2項分別定有明文。次按刑事訴
    訟法第156條第2項規定：被告或共犯之自白，不得作為有罪
    判決之唯一證據，仍應調查其他必要之證據，以察其是否與
    事實相符。立法旨意乃在防範被告或共犯自白之虛擬致與真
    實不符，故對自白在證據上之價值加以限制，明定須藉補強
    證據以擔保其真實性。所謂補強證據，係指除該自白本身之
    外，其他足以證明該自白之犯罪事實確具有相當程度真實性
    之證據而言，雖所補強者，非以事實之全部為必要，但亦須
    因補強證據之質量，與自白之相互利用足使犯罪事實獲得確
    信者，始足當之（最高法院97年度台上字第1011號判決意旨
    參照）。　
　㈡被告固曾於警詢、偵訊時坦承公訴意旨所指之犯行（109年度
    偵字第1278號卷【下稱偵一卷】第19至23頁、第77至79頁）
    ，然被告於本院訊問、準備程序、審理程序中均否認有為此
    部分犯行，辯稱：本案毒品咖啡包是李信賢打電話叫來的，
    不是我叫的，也不是我的，我之所以於警詢、偵訊中為上開
    自白供述，係因李信賢在我們做警詢筆錄前跟我說，之後會
    幫我請律師保我出去，叫我擔這個罪名，我當時只想快點離
    開，才會在警詢、偵訊中這麼說等語（本院訴字卷二第69至
    72頁、第134頁、第143頁、第193至195頁），則被告就其是
    否確有為本案犯行之供述前後顯有不一，於此情況下，依刑
    事訴訟法第156條第2項「被告或共犯之自白，不得作為有罪
    判決之唯一證據，仍應調查其他必要之證據，以察其是否與
    事實相符」，立法旨意乃在防範被告或共犯自白之虛擬致與
    真實不符，故對自白在證據上之價值加以限制，明定須藉補
    強證據以擔保其真實性，基此，被告縱曾為不利於己之供述
    ，倘無其他證據可證此供述與事實相符，本院自難僅依被告
    於偵查中之片面自白，遽認其有公訴意指所指犯行。是本案
    檢察官指訴被告於108年12月21日下午3時10分許，轉讓含有
    偽藥成分之毒品咖啡包予姜禮順、李信賢犯行之認定，除被
    告於警詢、偵訊所為之單一自白外，尚應有其他相關補強證
    據足資證明被告之自白與事實相符，方得認定屬實。
二、檢察官固以證人姜禮順於警詢中之證述資為佐證，然細譯證
    人姜禮順於警詢、本院訊問中所為證述，就有關108年12月2
    1日下午3時10分許為警查獲之毒品咖啡包是否為被告所有、
    以及被告是否有詢問證人姜禮順是否要施用上開毒品咖啡包
    等節，前後證述互見歧異，顯有瑕疵可指，應有其他補強證
    據以擔保證人姜禮順證述之真實性，惟檢察官未能提出其他
    可證明被告曾欲轉讓含有上開偽藥成分之毒品咖啡包予證人
    姜禮順之在場證人之證述、通訊監察譯文、監視錄影畫面等
    可資為補強之證據，無從使一般人對於證人姜禮順證述無合
    理之懷疑存在，尚難逕採為認定被告有罪之依據：
　㈠證人姜禮順於警詢中固證稱：108年12月21日下午我與李信賢
    、被告即一同前往位於桃園市○○區○○路0段000巷00號之「G6
    6汽車旅館」601號房，警察敲門說要進房臨檢，所被查獲之
    開封毒品咖啡包3包是鍾學麒所有，是鍾學麒自己拿出毒品
    咖啡包問我跟李信賢要不要施用，我跟鍾學麒說我不要喝等
    語（109年度偵字第1443號卷【下稱偵二卷】第48頁）。惟
    其於本院審理中則改口證稱：108年12月21日當天是李信賢
    邀我跟鍾學麒一起去上址汽車旅館搖頭，李信賢當天有跟我
    借錢，然後就問我要不要去搖頭，我跟鍾學麒就一起上了李
    信賢的車，於當日下午即一起到「G66汽車旅館」601號房內
    ，進入房間後李信賢就打電話叫笑氣，因為當時我身上有愷
    他命，我就坐著抽愷他命，笑氣送來後是賣笑氣的人自己搬
    進來房間的，送來笑氣還有氣球，除此之外沒有其他東西，
    之後我就吹氣球睡著了，在我睡著之前，鍾學麒都沒有拿出
    毒品咖啡包來要自己施用或是請我跟李信賢施用。我醒來的
    時候，就發現李信賢把房門打開，警察就進來了，查獲的毒
    品咖啡包我不知道是誰的，但警察一進來的時候，李信賢就
    跟警察說毒品咖啡包是鍾學麒的，愷他命是我的。我之所以
    會在警詢中證稱毒品咖啡包是鍾學麒所有，是因為當時警察
    衝進汽車旅館，李信賢去開門時向警察說他自己是線民，並
    跟警察說毒品咖啡包是鍾學麒的，所以我才會在警詢筆錄中
    說毒品咖啡包是鍾學麒所有，但警察查獲我們時，鍾學麒並
    沒有說毒品咖啡包是他的，鍾學麒從頭到尾都沒有問我要不
    要施用毒品咖啡包，我也不知道為什麼警詢時我會說鍾學麒
    有問我要不要施用毒品咖啡包。警察查獲我們後，警察帶著
    我們3人要去搜李信賢的白色轎車，警察在車內發現一包愷
    他命，警察還跟李信賢說「我當作沒看見」，然後就把愷他
    命放回去了。接著我們3人就被帶到警局的類似會客室的地
    方，我記得我跟李信賢可以言語交談，當時鍾學麒在哪裡我
    忘記了，但我們3人當時都可以使用手機，在警察局時，李
    信賢也有跟桃園市政府警察局楊梅分局埔頂派出所所長說他
    自己是線民，該派出所所長還跟李信賢說：「我蠻喜歡你這
    種人的」，我跟李信賢做完筆錄後，警察就放我跟李信賢走
    了。後來我沒有再跟李信賢抱怨為什麼要當線民害我被警察
    抓，因為李信賢躲起來了，我也因為被通緝而沒有再跟李信
    賢連絡等語在卷（本院訴字卷二第180至194頁）。足認證人
    姜禮順就其於警詢中究係因何而證稱本案為警查獲之毒品咖
    啡包係鍾學麒所有，是否為其親眼所見聞而為之證述，已有
    疑問。且證人姜禮順就被告有否詢問其是否要施用毒品咖啡
    包之轉讓毒品咖啡包予伊之重要基本事實，所為證述反覆不
    一，而存有明顯瑕疵。
　㈡是證人姜禮順證述顯然前後不符且相互矛盾，何者較為真實
    可採，非無疑義，更須有別一證據予以補強，以擔保證述之
    真實性。徵諸卷內並無任何其他在場證人之證述、對話紀錄
    、譯文、監視器錄影畫面或其他事證，足以擔保證人姜禮順
    於警詢中證述被告曾有欲轉讓毒品咖啡包與其施用之真實性
    。且本院經被告於109年5月28日聲請：我希望能夠勘驗警察
    於查獲當天所錄的密錄器內容，因為當時李信賢有跟警察說
    他是警員的線民，而且在李信賢的車上明明警察也有搜到愷
    他命，警察那時卻說要簡單辦等語（本院審訴字卷第50頁）
    ，是本院函請桃園市政府警察局楊梅分局提供該局警員查獲
    被告當日之密錄器錄影內容，惟經該局覆以：該密錄器檔案
    已於109年7月間損壞無法讀取而未能提供予本院調查等語，
    此有桃園市警察局楊梅分局109年8月27日楊警分刑字第1090
    021312號函暨函附職務報告在卷可證（本院訴字卷二第9至1
    1頁），又檢察官復未提出其他證據或指明證明方法資為補
    強證據，無從使一般人對於證人姜禮順前開證述達到無合理
    懷疑，本院尚難單憑證人姜禮順片面且前後證述歧異、存有
    重大瑕疵之證述，逕行推論被告有如公訴意旨所指在108年1
    2月21日下午3時10分許，轉讓含有偽藥之毒品咖啡包予姜禮
    順、李信賢之犯行。
三、檢察官雖以證人李信賢之證述資為證據，然細譯證人李信賢
    於警詢所為證述內容，均未明確證述被告於108年12月21日
    下午3時10分前某時，有何轉讓含有偽藥之毒品咖啡包予姜
    禮順、李信賢之犯行：
　  檢察官固提出證人李信賢於警詢中之證述資為佐證，然細譯
    證人李信賢於警詢中所為證述，其就有關108年12月21日下
    午被告是否有詢問證人李信賢是否要施用上開毒品咖啡包等
    節，證人李信賢僅回答：「我沒有施用毒品咖啡包」等語明
    確（偵二卷第85頁），其並未證稱為警查獲之毒品咖啡包係
    屬被告所有，亦未證稱被告於當日下午有何詢問其是否要施
    用毒品咖啡包之行為。是證人李信賢就108年12月21日下午3
    時10分前某時，被告有無持有毒品咖啡包、有無詢問證人李
    信賢、姜禮順是否要施用毒品咖啡包等攸關本案被告被訴之
    轉讓第三級毒品未遂罪嫌、轉讓第四級毒品未遂罪嫌及轉讓
    偽藥未遂罪嫌之重要構成要件事實，於警詢中全然未提及，
    僅稱其並未施用毒品咖啡包等語明確（偵二卷第85頁），檢
    察官以證人李信賢前述證詞，主張被告有如公訴意旨所指於
    108年12月21日下午3時10分許，有轉讓偽藥予證人姜禮順、
    李信賢施用云云，顯與客觀事證有違，難認有據。自難以此
    遽認被告有如公訴意旨所指在108年12月21日下午3時10分許
    轉讓偽藥供證人姜禮順、李信賢施用。此外，證人李信賢於
    111年1月11日、同年2月24日均經本院以證人身分合法傳喚
    無正當理由未到庭作證，復拘提無著，且證人李信賢於上開
    期間內均無入監執行或遭羈押等人身自由受拘禁一節，有本
    院報到單、拘提報告書、證人李信賢之臺灣高等法院在監在
    押全國前案紀錄表在卷可參（本院訴字卷二第177頁、第221
    頁、第255頁）。又檢察官並未提出其他證據可資證明或補
    強，無從使一般人對於證人李信賢前開證述達到無合理懷疑
    ，是本院尚難僅憑證人李信賢於警詢時籠統概括非屬具體明
    確之證詞，逕行推論被告有如公訴意旨所指於108年12月21
    日下午3時10分許，轉讓偽藥予證人姜禮順、李信賢之犯行
    。
四、另檢察官固以現場照片、桃園市政府警察局楊梅分局搜索扣
    押筆錄暨扣押物品目錄表、交通部民用航空局航空醫務中心
    109年1月21日航藥鑑字第0000000號毒品鑑定書資為佐證，
    惟自上開檢察官所提出之證據，僅足認定警員於上址汽車旅
    館601號房內查獲毒品咖啡包及愷他命時，被告與證人姜禮
    順、李信賢均在場，然均無法證明扣案之毒品咖啡包是否為
    被告所有，亦無法證明被告是否有轉讓含有偽藥之毒品咖啡
    包予證人姜禮順、李信賢等情。本院實無從單憑檢察官上開
    舉證而推敲有關被告被訴轉讓偽藥未遂之構成要件事實。
五、再者，被告於本院訊問、準備程序、審理中均辯稱：毒品咖
    啡包是李信賢打電話叫的，不是我的，也不是我付錢的等語
    。查被告、證人姜禮順與李信賢等3人，係於108年12月21日
    中午1時55分許入住上址汽車旅館601號房，而證人李信賢確
    有分別於當日下午2時16分許、當日下午2時30分許於上址汽
    車旅館內以其所持用之手機門號0000000000號撥出電話予持
    用門號0000000000號之人，並於當日下午2時52分許，於上
    址汽車旅館內接聽持用門號0000000000號之人所撥打至證人
    李信賢所持用之上開手機門號內之通話，此有通聯記錄查詢
    資料與「G66汽車旅館」住房資料各1份在卷可證（本院審訴
    字卷第57至59頁；本院訴字卷二第86至90頁），可知被告、
    證人姜禮順與李信賢係於108年12月21日中午1時55分許入住
    上址汽車旅館601號房，且證人李信賢於當日下午2時16分、
    當日下午2時30分許即有以其所持用之手機撥出電話乙節，
    是被告於本院審理中辯稱：當時李信賢說要去開房間，當天
    我沒有帶錢，旅館錢是姜禮順和李信賢出的，我們進入房間
    沒多久後李信賢就打電話叫送毒品咖啡包的人過來，送毒品
    咖啡包的人差不多20分鐘就送到了等語（本院訴字卷二第70
    頁），與上開客觀事證（即渠等何時入住上址汽車旅館、李
    信賢是否有於何時撥打電話）之發生時序相互勾稽後大致相
    符，是被告上開所辯：本案毒品咖啡包是李信賢打電話叫的
    ，我當天並沒有打電話叫毒品咖啡包等語，尚非無稽，非無
    可採。
陸、綜上所述，檢察官所指108年12月21日下午3時10分許受轉讓
    偽藥者即證人李信賢於警詢中之證述，除未曾明確證述被告
    確有於上時間、地點持有毒品咖啡包並詢問其是否要施用毒
    品咖啡包外，證人姜禮順就於108年12月21日下午3時10分許
    ，被告有無持有毒品咖啡包、被告有無向其表示欲無償轉讓
    予其施用等節，前後證述不一且相互矛盾，顯有重大瑕疵可
    指，檢察官復未提出其他證據足以作為證人姜禮順證述之補
    強證據以擔保證言之真實性，自不能以證人姜禮順於警詢中
    片面、於本院審理中前後歧異而有瑕疵可指之證述以及證人
    李信賢於警詢時籠統概括非屬具體明確之證詞，資為補強被
    告於偵查中所為自白之證據；而卷附之搜索扣押筆錄、扣押
    物品目錄表、交通部民用航空局航空醫務中心109年1月21日
    航藥鑑字第0000000號毒品鑑定書與現場照片等件，除可認
    定被告、證人姜禮順、李信賢於上開時間、地點同時為警所
    查獲，並扣得含有偽藥成分之毒品咖啡包與愷他命等情以外
    ，並無任何可供本院作為認定被告是否有為公訴意旨所指犯
    行認定之基礎，自難執此逕行推認被告有如公訴意旨所示轉
    讓偽藥未遂之事實。此外，檢察官未能提出其他可證明被告
    於108年12月21日下午3時10分許轉讓偽藥予姜禮順、李信賢
    之相關在場證人之證述、電話通聯紀錄、通訊監察譯文、監
    視錄影畫面等可資為補強之證據，無從使一般人對於證人姜
    禮順、李信賢於警詢中之證述無合理之懷疑存在；檢察官復
    未提出其他證據，或指明證據方法，以供本院調查審認，說
    服本院形成被告有公訴意旨所指轉讓偽藥未遂犯行之有罪心
    證。既無確切證據足以證明被告此部分犯罪，依「無罪推定
    」及「罪證有疑利歸被告」等法理，即應為有利被告之認定
    ，揆諸前開說明，應認屬不能證明被告犯罪，自應就被告被
    訴轉讓偽藥未遂犯行為無罪諭知。
據上論斷，應依刑事訴訟法第301條第1項，判決如主文。
中　　華　　民　　國　　111 　年　　3 　　月　　31　　日
　　　　　　　　　刑事第十庭　審判長法　官　 林大鈞
　　　　　　　　　
　　　　　　　　　　　　　　　　　　法　官　 洪瑋嬬
　　　　　　　　　　　　　　　　　　
　　　　　　　　　　　　　　　　　　法　官　 陳愷璘
以上正本證明與原本無異。
如不服本判決應於收受判決後20日內向本院提出上訴書狀，並應
敘述具體理由。其未敘述上訴理由者，應於上訴期間屆滿後20日
內向本院補提理由書(均須按他造當事人之人數附繕本)「切勿逕
送上級法院」。 
　　　　　　　　　　　　　　　      書記官　 劉世揚　　
中　　華　　民　　國　　111 　年　　3 　　月　　31　　日